【裁判字號】    91,勞訴,229
【裁判日期】    920505
【裁判案由】    給付退休金
【裁判全文】
臺灣臺北地方法院民事判決  九十一年度勞訴字第二二九號
    原      告  乙○○○
    訴訟代理人  甲○○
    被      告  國泰人壽保險股份有限公司
    法定代理人  丁○○
    訴訟代理人  丙○○
右當事人間給付退休金事件，本院判決如左：
    主    文
原告之訴駁回。
訴訟費用由原告負擔。
    事    實
甲、原告方面：
一、聲明：被告應給付原告新台幣（下同）伍佰拾陸萬陸仟伍佰玖拾伍元。
二、陳述：被告核定原告退休日為九十年四月十九日，原告三月份領得之薪資為壹拾
    陸萬捌仟陸佰伍拾伍元，乘上核定之三十九個基數，原告依法可領得之退休金為
    六百五十七萬七千五百四十五元，被告僅給付一百二十一萬零九百五十元，為此
    提起本件訴訟，請求被告給付尚積欠之退休金如訴之聲明所示。
三、證據：提出簡覆表、查詢單、項目編號表、薪資明細、佣金明細、薪津表為證。
乙、被告方面：
一、聲明：如主文第一項所示。
二、陳述：
（一）、 原告自六十八年七月十二日起任被告公司外勤業務員職，從事保險招攬工
         作，至九十年四月二十三日，因工作滿十五年以上，年滿五十五歲退休。
         被告八十七年四月一日開始適用勞基法，依勞基法第八十四條之二規定，
         適用勞基法前，並無相關法令之規定，應依被告於適用勞基法前所定之員
         工退休辦法，則原告可得申請之退休金詳附件一所示。另按被告公司工作
         規則第九十七條第三項規定，八十七年三月三十一日（含）前到職員工退
         休金給予，如按該條項第一款規定計算之金額較優時，得從優給付，則依
         該規定，原告可得申請之退休金詳附件二所示，被告亦依此從優給付予原
         告。
（二）、 按保險契約之成立，有因客戶主動要保，有因業務員之招攬，最終仍須取
         決於客戶之要保意思及保險公司同意核保，非業務員從事招攬即可取得佣
         金，亦即佣金之有無及多寡，視其經手或招攬之契約是否成立，及客戶是
         否繳交保費而定，故壽險業務員所領取之佣金與其招攬工作間，並無必然
         之對價關係，又保險公司於設計商品核定保費時，即已將佣金計入成本考
         量，故壽險業所領取之佣金，大部分是從招攬保約之客戶所繳交之保險費
         而來，實非保險公司所發給之薪津，故壽險業務員所領取之佣金，並非其
         提供勞務之對價，亦與勞基法所稱經常性給與及工資有異。
（三）、外務津貼依保戶繳交之保費係第一次保費或第二次以後之保費，區分為業務
        津貼及續年度服務津貼，性質上均屬業務員直接受自客戶之服務費，非屬工
        資範圍。特支費分為達成津貼及業績津貼，乃被告為激勵業務人員達成業績
        目標所發放之獎金，若未達標準則不予核發，且係以原告及其直屬業務人員
        整體績效為標準，自非因原告個人工作而獲得之經常性給與。
（四）、原告於八十九年十二月所領取之什項津貼二千二百八十元，係原告參與被告
        所舉辦增員活動競賽而獲得之獎勵，並非計日計月計件核發之獎金。又久任
        獎金，係原告之本薪已達晉升標準而未晉級所發之獎勵，亦非勞基法所定經
        常性給與及工資，不應列入退休金計算之項目。
三、證據：提出行政院勞工委員會八十六年十月三十日台（八六）勞動一字第０四七
    四九四號函、員工退休辦法、原告之任免調遷薪津紀錄、工作規則、專招制推展
    主任（股長）暨聘用股長薪津支給辦法為證。
    理    由
一、原告起訴主張自六十八年七月十二日起任職被告公司，從事保險招攬工作，至九
    十年四月二十三日退休，被告發給原告退休金一百二十一萬零九百五十元之事實
    ，業經原告提出簡覆表為證，被告對此亦不爭執，堪信為真。
二、按勞工有左列情形之一者，得自請退休：（一）工作十五年以上年滿五十五歲者
    。（二）工作二十五年以上者。勞工退休金之給與標準如左：（一）按其工作年
    資，每滿一年給與兩個基數。但超過十五年之工作年資，每滿一年給與一個基數
    ，最高總數以四十五個基數為限。未滿半年者以半年計；滿半年者以一年計。前
    項第一款退休金基數之標準，係指核准退休時一個月平均工資。又工資：謂勞工
    因工作而獲得之報酬；包括工資、薪金及按計時、計日、計月、計件以現金或實
    物等方式給付之獎金、津貼及其他任何名義之經常性給與均屬之。平均工資：謂
    計算事由發生之當日前六個月內所得工資總額除以該期間之總日數所得之金額。
    工作未滿六個月者，謂工作期間所得工資總額除以工作期間之總日數所得之金額
    。又勞工工作年資自受僱之日起算，適用本法前之工作年資，其資遣費及退休金
    給與標準，依其當時應適用之法令規定計算；當時無法令可資適用者‧依各該事
    業單位自訂之規定或勞雇雙方之協商計算之。適用本法後之工作年資，其資遣費
    及退休金給與標準，依第十七條及第五十五條規定計算；勞基法第五十三條、第
    五十五條、第二條第三、四款、第八十四條之二定有明文。
三、查原告為三十一年一月二日生，自六十八年七月十二日起任職被告公司，迄九十
    年四月間，已工作十五年以上且年滿五十五歲，符合自請退休之條件。而行政院
    勞工委員會於八十六年十一月三日指定保險業自八十七年四月一日起適用勞基法
    ，有被告所提行政院勞工委員會八十六年十月三十日台（八六）勞動一字第０四
    七四九四號函可稽。被告所營事業為人身保險業，依勞基法第三條第一項第八款
    規定，應認被告自八十七年四月一日起適用勞基法。另依勞基法第八十四條之二
    規定，退休金給與標準，適用勞基法前，無法令可資適用者，依各該事業單位自
    訂之規定或勞雇雙方協商計算之。是依被告七十年三月九日修訂之員工退休辦法
    第五條、第六條規定，員工退休，其服務年資，任職滿十五年者，給予三十個基
    數，滿十五年以後，每增一年加發一個基數，所稱基數，外勤正式幹部係指基本
    薪津、責任津貼、職務加給及晉等津貼之固定性薪津總額，有被告所提員工退休
    辦法為證。則原告自六十八年七月十二日至八十七年三月三十一日，年資共十八
    年又八個月又十九日，以十九年計，有三十四個基數（15×2＋4×1＝34），原
    告於八十七年十一月一日之固定性薪津總額為二萬九千八百元（基本薪津為三千
    五百元、職務加給為二萬五千九百元、晉等津貼為四百元），有被告所提任免調
    遷薪津紀錄為證，依此計算原告於適用勞基法前可領得之退休金為一百零一萬三
    千二百元（29800×34＝0000000）。
四、被告公司適用勞基法後，原告自八十七年四月一日至九十年四月二十三日，年資
    共三年又二十三日，以三年半計，有三點五個基數。被告主張原告於退休前六個
    月之平均工資為三萬七千七百五十元（本薪3500＋職務加給27150＋生活津貼
    6700＋晉等津貼400＝37750），原告則主張應以其九十年三月份之薪資十六萬八
    千六百五十五元計算，其中收息獎金為二元、外務津貼為十二萬五千八百四十三
    元，特支費為四萬二千八百一十元（含達成津貼一萬二千二百元、業績津貼二萬
    三千九百零八元、收費津貼六千七百零二元），經查：
（一）、被告主張原告領取之外務津貼，係依保戶繳交之保費屬第一次保費或第二次
        以後之保費，區分為業務津貼及續年度服務津貼，與收費津貼，均係依實收
        保險費之百分比計算，並提出專招制推展主任（股長）暨聘用股長薪津支給
        辦法為證，原告對此並不爭執，故性質上係由客戶繳交之保費而來，即保險
        公司於設計商品核定保費時，已將佣金計入考量，壽險業務員所領取之佣金
        ，視其經手或招攬之契約是否成立，及客戶是否繳交保費而定，係壽險業務
        員工作成果之對價，並非其提供勞務之對價，難認具有勞務對價性，自與勞
        基法所稱之工資有異。又被告主張特支費，分為達成津貼及業績津貼，係被
        告為激勵業務人員達成業績目標所發放之獎金，若未達標準則不予核發，且
        係以原告及其直屬業務人員整體績效為標準，並提出專招制推展主任（股長
        ）暨聘用股長薪津支給辦法為證，原告對此並不爭執，故性質上類似勞基法
        施行細則第十條第二款所指之競賽獎金、特殊功績獎金，自非因原告個人工
        作而獲得之經常性給與，應不能列入勞基法所定退休金計算之工資項目。
（二）、是原告之月平均工資以被告主張之三萬七千七百五十元為可採，乘以三點五
        個基數，原告適用勞基法後可領得之退休金為十三萬二千一百二十五元，加
        上適用勞基法前可領得之退休金一百零一萬三千二百元，原告依勞基法第八
        十四條之二規定，可領得之退休金為一百一十四萬五千三百二十五元。
五、再按被告公司工作規則第九十七條規定，八十七年三月三十一日（含）前到職員
    工退休金給付，按其工作年資滿十五年給予三十個基數，滿十五年後一年給予一
    個基數，滿二十年後，一年給予二個基數，基數之內涵，外勤員工為退休時往前
    推算一年，基本薪、責任（職務）津貼、職務加給、晉等津貼總額合計之月平均
    薪津額，有被告所提工作規則為證。則此依計算，原告之工作年資為二十一年九
    個月又七日（六十八年七月十二日至九十年四月二十三日），以二十二年計，其
    年資基數為三十九（15×2＋5×1＋2×2=39），基數之內涵，依退休時往前推算
    一年（九十年三月至八十九年四月），本薪為三千五百元，職務加給為二萬七千
    一百五十元，晉等津貼為四百元，合計月平均薪津額為三萬一千零五十元，乘以
    三十九個基數，原告可領得之退休金為一百二十一萬零九百五十元（31050×39
    ＝0000000），依此計算，較原告依勞基法第八十四條之二規定，可領得之退休
    金一百一十四萬五千三百二十五元為優，被告依此給付原告退休金一百二十一萬
    零九百五十元，並無不合，從而，原告主張可領得之退休金為六百五十七萬七千
    五百四十五元，被告短發退休金五百三十六萬六千五百九十五元，為無理由，應
    予駁回。
六、結論：原告之訴為無理由，依民事訴訟法第七十八條判決如主文。
中      華      民      國    九十二    年      五      月      五      日
                                            民事第三庭法      官  李慈惠
右為正本係照原本作成
如對本判決上訴，須於判決送達後廿日內向本院提出上訴狀
中      華      民      國    九十二    年      五      月      七      日
                                                      法院書記官  林秀娥


司法院資訊處製作；財團法人民間司法改革基金會備份。
